行　政　法　院　判　決　　　　　　　　　　　　　八十七年度判字第一○一○號
　　原　　　告　日商．ＫＤＳ股份有限公司
　　代　表　人　甲○○○
　　訴訟代理人　林鎰珠律師
　　被　　　告　經濟部中央標準局
右當事人間因新型專利申請事件，原告不服行政院中華民國八十六年十二月十日台八
十六訴字第四八五二二號再訴願決定，提起行政訴訟，本院判決如左︰
　　主  文
原告之訴駁回。
　　事  實
緣日商．京都度器股份有限公司於民國八十四年一月二十三日以其「測定用長尺之捲
取裝置」係具有測定用長尺、捲取鼓輪、支持軸及盒體，特徵在於盒體內設有較捲取
鼓輪外徑為大之內徑之導引部，於捲取測定用長尺時，支持軸與軸承孔之內周緣不接
觸，捲取鼓輪之外周緣接觸於導引部等情，向被告經濟部中央標準局申請新型專利。
案經被告編為00000000號審查，不予專利。原告修正申請專利範圍，申經再
審查結果，仍不予專利，發給八十五年十二月十八日（）台專（肆）○二○二二字
第一四九○○一號專利再審查審定書。京都度器股份有限公司不服，提起訴願、再訴
願，遞遭決定駁回，遂提起行政訴訟，嗣變更公司名稱為日商．ＫＤＳ股份有限公司
，向被告提出變更申請人公司名稱，並向本院聲明變更原告名稱。茲摘兩造訴辯意
旨如次：
原告起訴意旨略謂︰一、按依專利法第十九條之規定，「稱發明者，係利用自然法則
之技術思想之高度創作」，而相對的，依專利法第九十七條之規定，「稱新型者，謂
對物品之形狀、構造、裝置之創作或改良」。由此二法條可知，相對於著重創作之「
技術思想」（即創作原理）之發明專利，新型專利係著重「物品構成」之改良或創作
。即新型專利只要「構造上有所創新」且「可增進功效」，其技術思想原理等似不必
太過追究，畢竟發明專利及新型專利在權利年限等之條件及性質上並不相同。新型專
利之門檻應較發明專利為低，而不應過份苛求。懇請鈞院能以「新型專利之標準」重
新審驗本案。又前述之論述，請參照附件六之鈞院所頒布之判例，該判例於第一○一
○頁揭示有一裁判要旨，即：新型專利所應用之手段，縱令在原理上並非前所未有之
創新，而係習用技術，若其空間型態係屬創新，並能產生某一新作用或增進該物品某
種功效時，即符合新型專利之要件。」顯見新型專利所著重者係「構成」之新穎性及
功效性，而非創作「原理（技術思想）」者。二、參照附件七之比較圖所示，本案之
主要構成大致為：於盒體內側形成一大徑之導引部，而於同盒體之略中心處形成一小
徑之支持軸，而於前述大徑之導引部與小徑之支持軸之間裝設一鼓輪，該鼓輪之中心
孔側裝設一軸承，其中前述鼓輪之外徑較前述盒體內側之大徑之圓形導引部之內徑為
小，即呈鬆動套接，又前述軸承之中心孔之孔徑較前述盒體中心之支持軸之外徑為大
，而呈鬆動套接狀態，藉由利用彈簧手段等，於鼓輪捲取長尺時，以鼓輪外周與盒體
導引部內緣之撞擊，及鼓輪中心側之軸承之內孔與前述盒體中心之支持軸之外側之撞
技，產生摩擦力，而減慢鼓輪之捲取長尺體之捲取速度者。如此可避免長尺體在捲取
時，因高速抽回而造成對使用者之傷害之程度者。三、被告及原決定機關所不予本案
專利之理由係指本案之技術原理與附件七之圖示上方所示之第00000000號「
捲尺」新型專利案雷同。惟此種意見原告並不茍同，略述該引證案之構成如后：於盒
體中心形成一支軸，於該支軸之外周套接一厚肉之內側部分，該內側部分之外周延伸
設有多數根可撓性連桿或肋部，該肋部之另端連結於一厚肉之外側部分之內孔，該外
側部分之外周套設一鼓輪，以該鼓輪之外周捲取長尺。其係利用內側部分與外側部分
之轉動速度差來減緩捲取長尺時之速度，以避免長尺高速捲取時對使用者造成傷害者
。四、該引證案雖同樣可截緩長尺之捲取速度，但與本案比較，其構成與本案具有以
下之不同點：(1)本案之鼓輪與盒體內側導引部之內緣之間具有甚大空隙，可供捲取鼓
輪彈跳；而引證案之鼓輪及盒體內緣間其空隙甚小，無法供鼓輪彈跳減速。(2)本案中
，鼓輪中心側之軸承之內緣與支持軸間具有甚大之間，可供鼓輪中心側之軸承之內
緣彈跳減速；而引證案之內側部分與支持軸間則無間，係與傳統之捲尺一般，利用
彈簧之彈力使內側部分回轉而捲收捲尺，該引證案之此部份並無減速之功效，與本案
不同。（結論）原決定機關（行政院）之決定書中主要指稱引證案亦利用具間之減
速原理，但由上述比較可知，引證案並不具使鼓輪作彈跳減速之間，因此指稱該案
具有相同之減速構造者，並不符實，希詳查。(3)本案中，如前述係利用於鼓輪與導引
部間，及於鼓輪與支持軸間形成較大間，而使鼓輪彈跳碰撞而實行減速者；相對的
，引證案係利用內側部分與外側部分之回轉速度差及肋部之拖曳效果作減速，兩者並
不相同，希詳查。(4)本案與引證案就構成之功效上論較，當鼓輪與導引部之間之間
內有砂石侵入時，因間較大，該砂石將不太影響鼓輪之跳動及轉動；相對的，引證
案之鼓輪外周與盒體內緣之間之間與一般之捲尺相同為較小，故砂石侵入時將會卡
死在鼓輪外周與盒體內緣間，而造成鼓輪不易轉動之情形，及可能刮傷長尺體之情形
，而不甚佳。(5)引證案係於習知之盒體內之鼓輪之內緣設置一由較大徑之外側部分及
較小徑之內側部及連結該兩者之多數根肋部所構成之減速元件所成者，其多設此一減
速元件將造成成本之增加，而本案則是改良捲尺內部之空間結構，並無增加元件，因
此成本較省且可達成減速之功效，其利益點及進步性顯較引證案為佳。五、本案以相
同內容申請美國專利已獲准如附件八之文件所示，雖各國國情不同，但其亦應可為本
案受認可之客觀佐證，當可為鈞院審判之參考，希詳查。六、由前述比較可知，引證
案係於習知之捲尺之盒體內之鼓輪內側與支持軸之間加設一減速元件所成，其鼓輪外
緣與盒體內緣之間之構造與支持軸之形狀構造並無改良，其雖可達到捲收減速之目的
，但因多加一減速元件故將造成成本之上昇，而本案係改良習知之捲尺之內部空間結
構以達到使鼓輪跳動而減速之目的，本案並不須增加元件，故成本較低，故功效較引
證案為佳。依前揭鈞院之判例，本案之空間結構與習知者不同，具有新穎性，且可減
緩捲尺捲收之速度，其功效及利益較習知者及引證案為佳，故具有增進功效。且本案
係申請新型專利而非發明專利，故審查之門檻條件不同，本案之構造確為申請前之所
無，且有可降低成本及達到減慢捲收速度之功效，應已符合新型專利要件，懇請撤銷
原處分及原決定等語。
被告答辯意旨略謂︰一、查本案捲起鼓輪、捲起鼓輪之盒體、支持軸、驅動彈簧、測
定帶乃分別與引證案之牽轉具、盒體、樞軸、回動彈簧及捲尺片之構造及功能均相同
等，業經訴願與再訴願決定書論明且為原告認同，未有置議。復本案之主要特徵在捲
起鼓輪之軸承，係以具有鬆動餘之方式，支持於支持軸上者，徵諸引證案圖式所示
樞軸之直徑小於牽轉具之內徑，同然具有鬆動餘之作用，亦為原告認同非有爭執，
故本案實為運用申請前既有之技術而為熟習該項技術者所能輕易完成且未具功效增益
，顯非符合新型專利要件。又按本案說明書第十一頁第二段業自載明其據支持軸與軸
承之鬆動餘，使捲取鼓輪在盒體內跳動，復本案於再審查理由書亦坦承引證案之可
撓性連桿或肋部造成內、外側轉速不同有偏心之實施例，因之可證本案支軸偏離軸心
之轉動、跳動在引證案亦同具有之，兩者皆得依跳動、轉動之摩擦力形成減低捲取回
轉速度之制動力，並俱可由偏心轉動使回轉中心隨時變動，防止不當捲取，有關間
、空甚大、甚小之差異，係屬程度不同，為一般性設計上可為之彈性變更，非具構
造創新。又引證案另設有根肋部等可達減速效用之元件，不改前述本案主要構造特點
及功效係運用申請前既有技術，為熟習同項技術者所能輕易完成且無功效增益之認定
。二、原告訴稱本案在美國申請專利已獲准乙節，依各國專利法制有別，非得以彼例
此據為本案在本國亦應准予專利之論據。綜上所述，本局所為本案應不予專利之審定
並無違法，本案原告之訴無理由，敬請判決駁回原告之訴等語。
    理  由
依專利法第九十八條第二項規定，新型係運用申請前既有之技術或知識，而為熟習該
項技術者所能輕易完成且未能增進功效時，雖無同條第一項所列情事，仍不得申請取
得新型專利。本件原告於八十四年一月二十三日以其「測定用長尺之捲取裝置」係具
有測定用長尺、捲取鼓輪、支持軸及盒體，特徵在於盒體內設有較捲取鼓輪外徑為大
之內徑之導引部，於捲取測定用長尺時，支持軸與軸承孔之內周緣不接觸，捲取鼓輪
之外周緣接觸於導引部等情，向被告申請新型專利。案經被告編為00000000
號審查，不予專利。原告修正申請專利範圍，申經再審查，被告以本案說明書第十一
頁第二段載明支持軸與軸承之鬆動餘，使捲取鼓輪在盒體內跳動。本案支持軸係偏
離軸承軸心之轉動、跳動，與七十六年六月一日公告之第00000000號「捲尺
」新型專利案（以下稱引證案）相同，有關跳動、轉動之程度則依支持軸與軸承間
大小而定；本案導引部內徑大於鼓輪外徑之程度相對於引證案煞車環內徑大於捲尺體
突出部分之程度，乃為相同之構造、手段、功效，其大小程度係一般性設計上可為之
彈性變更，不具創新性。至引證案附屬項加設可撓性連桿構造，無解前述本案構造特
點不具進步之認定。本案乃為運用申請前既有技術而為熟習該項技術者易於完成且未
能增進功效者，依專利法第九十八條第二項規定，應不予專利。原告不服，循序提起
行政訴訟，主張：本案鼓輪與盒體內側導引部內緣之間具甚大空，鼓輪中心之軸承
內緣與支持軸具甚大間，提供鼓輪彈跳減速，引證案鼓輪與盒體內緣空甚小，內
側部分與支持軸無間，無法提供鼓輪彈跳減速，以及引證案鼓輪設置由一較大徑之
外側部分與較小徑之內側部分及連結該兩者之多數根肋部，元件增加，成本上昇云云
。惟查本案捲起鼓輪、捲起鼓輪之盒體、支持軸、驅動彈簧、測定帶乃分別與引證案
之牽轉具、盒體、樞軸、回動彈簧及捲尺片之構造及功能均相同等，業經原告所認同
，未有置議。復本案之主要特徵在捲起鼓輪之軸承，係以具有鬆動餘之方式，支持
於支持軸上者，徵諸引證案圖式所示樞軸之直徑小於牽轉具之內徑，同然具有鬆動餘
之作用；引證案之制動環亦具有本案導引部之作用，可使牽轉具與盒體產生磨擦降
低旋轉之速度。故本案實為運用申請前既有之技術而為熟習該項技術者所能輕易完成
且未具功效增益，顯非符合新型專利要件。又按本案說明書第十一頁第二段業已載明
其據支持軸與軸承之鬆動餘，使捲取鼓輪在盒體內跳動，復本案於再審查理由書亦
坦承引證案之可撓性連桿或肋部造成內、外側轉速不同有偏心之實施例，因之可證本
案支軸偏離軸心之轉動、跳動在引證案亦同具有之，兩者皆得依跳動、轉動之摩擦力
形成減低捲取回轉速度之制動力，並俱可由偏心轉動使回轉中心隨時變動，防止不當
捲取。有關間、空甚大、甚小之差異，係屬程度不同，為一般性設計上可為之彈
性變更，非具構造創新。又引證案另設有根肋部等可達減速效用之元件，不改前述本
案主要構造特點及功效係運用申請前既有技術，為熟習同項技術者所能輕易完成且無
功效增益之認定。本件於訴願、再訴願時，由經濟部送請財團法人工業技術研究院機
械工業研究所審查之結果，亦認本案為運用申請前既有之技術，而為熟習該項技術者
所能輕易完成且未能增進功效者，自不符合新型專利要件，有該所4.（八六）工
研機審字第○三七九號函、8.15.（八六）工研機審字第○八一二號函暨所附審查意
見書附於訴願卷可稽。原告所訴核不足採。至原告訴稱本案與其他案合併申請美國專
利已獲准一節，查各國專利規定與審查基準各有不同，且原告所申請之美國專利已增
加新內容，申請專利範圍與本案不同，尚不能據此執為本案應准予專利之論據。從而
被告所為本案應不予專利之審定，並無違誤，一再訴願決定遞予維持，亦無不合。原
告起訴意旨，難謂有理由，應予駁回。
據上論結，本件原告之訴為無理由，爰依行政訴訟法第二十六條後段判決如主文。
中    華    民    國     八十七      年      五      月     二十八      日
                    行 政 法 院 第 二 庭
                                審 判 長 評  事      黃  綠  星
                                         評  事      廖  政  雄
                                         評  事      徐  樹  海
                                         評  事      彭  鳳  至
                                         評  事      黃  合  文
右  正  本  證  明  與  原  本  無  異
                                         法院書記官  王  福  瀛
中    華    民    國     八十七      年      五      月     二十九      日
